臺灣臺中地方法院民事判決　九十三年度重訴字第二五七號
　　原　　　告　丁○○
　　被　　　告　乙○○
　　　　　　　　甲○○
　　　　　　　　丙○○
右當事人間請求分割共有物事件，本院於中華民國九十三年十月二十一日言詞辯論終
結，判決如下：
    主      文
兩造共有坐落台中縣清水鎮○○○段海風小段第一二三地號、地目旱、面積一．七０
六九公頃土地，應分割為如附圖所示：編號Ａ部分、面積０．二八四五公頃土地，分
歸被告丙○○取得；編號Ｂ部分、面積０．四二六七公頃土地，分歸原告取得；編號
Ｃ部分、面積０．二八四五公頃土地，分歸被告陳倉稟取得；編號Ｄ部分、面積０．
二八四五公頃土地，分歸被告甲○○取得；編號Ｅ部分、面積０．四二六七公頃土地
，分歸被告乙○○取得。
訴訟費用由兩造按附表所示比例負擔。
    事實及理由
甲、程序方面：
    被告陳倉稟、丙○○均經合法通知，未於言詞辯論期日到場，核無民事訴訟法第
    三百八十六條所列各款情形，爰依原告之聲請，由其一造辯論而為判決。
乙、實體方面：
壹、兩造爭執要旨：
一、原告起訴主張：坐落台中縣清水鎮○○○段海風小段第一二三地號、地目旱、面
    積一．七０六九公頃（登記面積一．七七六九公頃）土地（下稱系爭土地）為兩
    造共有，應有部分比例如附表所示，由於兩造無法達成協議分割，復未訂立不分
    割契約，且系爭土地被告陳倉稟之應有部分，雖經其債權人慶豐商業銀行股份有
    限公司（下稱慶豐銀行）聲請假扣押遭查封，但應不影響共有物之物分割，原告
    自得請求分割，為此爰依共有物分割請求權之法律關係，提起本訴。而系爭土地
    如附圖所示分割方案，各共有人分割後均面臨有得獨立出入之產業道路，應屬可
    採；又裁判分割時，若能將被告陳倉稟業經慶豐銀行假扣押登記之限制登記範圍
    ，移轉登記於其因分割所得部分之土地，對慶豐銀行債權求償更有保障，地政機
    關受理登記時，亦無適法之虞等語。並聲明：如主文所示。
二、被告陳倉稟、丙○○未於言詞辯論期日到場，且被告陳倉稟未提出書狀作何聲明
    或陳述，被告丙○○據其以前之陳述則同其餘被告；其餘被告則均陳稱：同意分
    割，並同意原告之分割方案。
貳、得心證之理由：
一、共有物若無因物之使用目的不能分割或契約訂有不分割之期限者，各共有人，得
    隨時請求分割共有物；共有人就共有物之分割方法不能達成協議者，任何共有人
    得請求法院判決分割共有物，民法第八百二十三條第一項、第八百二十四條第二
    項分別定有明文。保全執行之效力，僅在禁止債務人就特定財產自由處分，並不
    排除法院之強制執行，亦不能因此而阻礙共有人請求法院分割共有物之權能（最
    高法院六十九年台上字第二四０三號判例意旨參照）；當事人分割共有物事件，
    法院囑託地政機關測量分割之土地，發現其面積與土地登記簿所載不符，並已超
    出合理公差時，法院應可參考地政機關實測所得面積，判決分割，並於理由欄敘
    明上開情節，待確定後，當事人持該判決向地政機關聲請一併為更正與分割之登
    記（參照內政部八十三年六月四日台八三內政字第八三七九九七九號函、司法院
    八十三年十二月十四日八三廳民一字第二二五六二號函、八十四年七月七日八四
    廳民一字第一三三四一號函）。原告主張系爭土地為兩造所共有，應有部分比例
    如附表所示，兩造無法達成協議分割，復未訂立不分割契約之事實，業據原告提
    出與所述情節相符之土地登記謄本、地籍圖謄本各一件為證；另依原告提出之土
    地登記謄本所示，系爭土地被告陳倉稟之應有部分，雖經其債權人慶豐銀行聲請
    假扣押遭查封，惟揆諸前揭判例意旨，仍不影響共有物之裁判分割；又系爭土地
    之登記簿面積固為一．七七六九公頃（見卷附土地登記謄本），然經本院囑託台
    中縣清水地政事務所派員會同複丈結果，系爭土地實際面積僅一．七０六九公頃
    ，與登記簿所載不符，並已超出合理公差，此有該地政事務所檢送之鑑定圖（即
    附圖）可按，但依前揭函文意旨，本院仍可參考地政機關實測所得面積，判決分
    割系爭土地，待確定後，由當事人持判決向地政機關聲請一併為更正與分割之登
    記，是以系爭土地自亦無不能分割之情事，則原告依共有物分割請求權，請求分
    割系爭土地，應無不合。
二、系爭土地之地目為旱地，使用分區為一般農業區、使用類別為農牧用地，有原告
    提出之土地登記謄本為證；又系爭土地地形呈南北走向之長方形，系爭土地南邊
    有部分土地供作寬約八公尺之柏油道路使用，系爭土地之西側有部分土地供作舖
    設寬約五公尺之水泥通路，通往前開柏油道路以對外連絡，而系爭土地上並無建
    物，僅土地南側有數株相思樹，並有部分土地上種植南瓜及玉米外，其餘均為空
    地之事實，業經本院囑託台中縣清水地政事務所派員會同勘驗、複丈屬實，製有
    勘驗筆錄及鑑定圖（即附圖）可稽，且經勘驗期日到場之兩造陳明在卷，足堪認
    定。
三、本院審酌系爭土地之共有型態、共有物之性質、右揭通路、地上物、當事人之意
    願、應有部分面積、各共有人間之經濟利益、未來之利用等情，認為系爭土地依
    附圖所示分割方案為分割，應屬公平妥適，蓋：
（一）共有物之分割，無論為原物分割或變價分割，原則上均應按應有部分之比例分
      配於各共有人（最高法院九十一年度台上字第二０八七號判決意旨參照）。系
      爭土地固為使用分區一般農業區，使用類別農牧用地之旱地，惟因系爭土地之
      面積廣大，共有人僅五人，按兩造如附表所示應有部分比例換算取得之面積，
      依序為原告、被告丙○○、陳倉稟、甲○○、乙○○各０．四二六七公頃、０
      ．二八四五公頃、０．二八四五公頃、０．二八四五公頃、０．四二六七公頃
      ，均已超逾農業發展條例第十六條所定分割最小單位０．二五公頃之標準，且
      依應有部分面積予以原物分割亦無困難，是系爭土地應分為五部分，按前揭應
      有部分比例換算取得之面積方式為原物分割。
（二）系爭土地地形既係呈南北走向之長方形，且南邊有部分土地供作寬約八公尺之
      柏油道路使用，西側則有部分土地供作舖設寬約五公尺之水泥通路，通往前開
      柏油道路以對外連絡，按前開應有部分比例換算取得之面積，分為五部分時，
      依系爭土地之地形及所面臨通路之情形，當僅能採東西向方式為分割，各分配
      取得部分始均能面臨通路，並合於土地利用。而採東西向方式為分割時，就土
      地之經濟價值及未來之利用情事考量，兩造就應分得何部分土地，對其等利益
      均無太大影響；另系爭土地上既無建物，僅土地南側有數株相思樹，並有部分
      土地上種植南瓜及玉米外，其餘均為空地，亦無應考慮地上物保留之情事；又
      系爭土地之共有人中，除未到庭表示意見之被告陳倉稟外，其餘當事人均同意
      如附圖所示分割方案，合於大部分共有人之意願。執此，如附圖所示分割方案
      ，應可採用。
（三）系爭土地依附圖所示分割方案為分割後，兩造取得土地面積均與其等應有部分
      相同，且均直接面臨通路，衡諸前開客觀情狀，兩造取得之各土地間應無差價
      存在，則兩造就其分得部分，無庸命為金錢補償。
四、綜上各節，原告本於共有物分割請求權，求為判決分割系爭土地，並主張依附圖
    所示分割方案而為分割，為有理由，應予准許。
五、債務人就查封物所為移轉、設定負擔或其他有礙執行效果之行為，依強制執行法
    第五十一條第二項規定，僅對於債權人不生效力而已，並非絕對無效；裁判分割
    ，既係法院基於公平原則，決定適當之方法分割共有物，自不發生有礙執行效果
    之問題，債權人即不得對之主張不生效力；且債務人之應有部分，經實施查封以
    後，因裁判分割，其權利即集中於分割後之特定物，此為債務人原有權利在型態
    上之變更，當為查封效力之所及，於保全執行亦無影響（最高法院七十二年台上
    字第二六四二號判例意旨參照）。系爭土地被告陳倉稟之應有部分，雖經其債權
    人慶豐銀行聲請假扣押遭查封，惟揆諸前揭判例意旨，在裁判分割確定後，其權
    利即集中於分割後被告陳倉稟取得之之特定物（即附圖所示Ｃ部分），自無於裁
    判分割時，將前開假扣押登記之限制登記範圍，移轉登記於其因分割所得部分土
    地之必要，附此敘明。
據上論結，本件原告之訴為有理由，依民事訴訟法第三百八十五條第一項前段、第八
十條之一，判決如主文。
中　　　華　　　民　　　國　　九十三　　年　　　十一　　月　　四    　　日
                              臺灣臺中地方法院民事第二庭
~B法      官　劉長宜
~F0
~T40
  ┌───────────────────────────────┐
  │附表：                       九十三年度重訴字第二五七號       │
  ├──────────┬────────────────────┤
  │ 共    有    人     │  應   有   部   分   比   例           │
  ├──────────┼────────────────────┤
  │  丁○○            │  四分之一                              │
  ├──────────┼────────────────────┤
  │  乙○○            │  四分之一                              │
  ├──────────┼────────────────────┤
  │  陳倉稟            │  六分之一                              │
  ├──────────┼────────────────────┤
  │  甲○○            │  六分之一                              │
  ├──────────┼────────────────────┤
  │  丙○○            │  六分之一                              │
  └──────────┴────────────────────┘
右為正本係照原本作成
如不服本判決，應於判決送達後二十日內，向本院提出上訴狀。
中　　　華　　　民　　　國　　九十三　年　　十一　　　　月　　　四　 　　 日
~B法院書記官
